【裁判字號】    95,上易,83
【裁判日期】    950519
【裁判案由】    侵權行為損害賠償
【裁判全文】
臺灣高等法院臺南分院民事判決  95年度上易字第83號
上  訴  人  甲○○
法定代理人  乙○○
訴訟代理人  丙○○
被 上 訴人  丁○○
上列當事人間請求侵權行為損害賠償事件，上訴人對於民國95年
1月27日臺灣臺南地方法院第一審判決（94年度營調字第84號）
提起上訴，本院於95年5月9日言詞辯論終結，判決如下：
    主  文
上訴駁回。
第二審訴訟費用由上訴人負擔。
    事實及理由
一、本件上訴人起訴主張：被上訴人明知自己未有機車駕照，不
    得騎乘機車在道路上行駛，竟於民國93年8月2日11時許，騎
    乘車牌號碼SX8－936號輕機車，搭載上訴人，沿台南縣西港
    鄉慶安村236巷由東往西方向行駛，行經台南縣西港鄉慶安
    村236巷51號附近，因欲超越前車，而未注意車前狀況，即
    由左側道路超車，因而與對向車道由訴外人陳永芳所駕駛，
    車牌號碼N2－5850號自小客車發生撞擊，致使上訴人受有左
    側膝關節第三度開放性骨折脫臼、左側遠端股骨外髁開放性
    骨折、左側足踝外髁骨折、左側髕骨開放性骨折合併骨頭缺
    損之傷害；按「因故意或過失，不法侵害他人之權利者，負
    損害賠償責任。故意以背於善良風俗之方法加損害於他人者
    亦同。違反保護他人之法律，致生損害於他人者，負損害賠
    償責任。」、「汽車、機車或其他非依軌道行駛之動力車輛
    ，在使用中加損害於他人者，駕駛人應賠償因此所生之損害
    。」、「不法侵害他人之身體或健康者，對於被害人因此喪
    失或減少勞動能力，或增加生活上之需要時，應負損害賠償
    責任。不法侵害他人之身體、健康、名譽或不法侵害其他人
    格法益而情節重大者，被害人雖非財產上之損害，亦得請求
    賠償相當之金額。」民法第184條、第191條之2、第193條第
    1項及第195條第1項定有明文。本件被上訴人之上開侵權行
    為對上訴人造成上述傷害，上訴人所受損害與被上訴人之侵
    權行為間具相當因果關係，上訴人自得依前開規定，向被上
    訴人請求損害賠償；至於損害賠償額部分，計有（一）醫療
    費用新台幣（以下同）16,000元。（二）非財產上之損害賠
    償500,000元。並上訴聲明：(一)、原判決不利於上訴人部分
    廢棄。(二)、上開廢棄部分，被上訴人應再給付上訴人420,00
    0元。
二、被上訴人則抗辯 ：對於上訴人主張被上訴人未有機車駕照，
    仍於93年8月2日11時許，騎乘車牌號碼SX8－936號輕機車，
    搭載上訴人，沿台南縣西港鄉慶安村236巷由東往西方向行
    駛，行經台南縣西港鄉慶安村236巷51號附近，因欲超越前
    車，而與對向車道由訴外人陳永芳所駕駛，車牌號碼N2－58
    50號自小客車發生撞擊，致使上訴人受有左側膝關節第三度
    開放性骨折脫臼、左側遠端股骨外髁開放性骨折、左側足踝
    外髁骨折、左側髕骨開放性骨折合併骨頭缺損傷害之事實不
    爭執，惟抗辯並無能力支出損害賠償費用，且上訴人請求之
    賠償金額過高等語。並聲明：上訴駁回。（上訴人原起訴請
    求被上訴人給付516,000元及其法定遲延利息，經原審判決
    命被上訴人給付96,000元及其法定遲延利息，而駁回上訴人
    其餘之請求，被上訴人就其敗訴部分未提起上訴，上訴人則
    就其敗訴部分上訴，請求被上訴人再給付420,000元及其法
    定遲延利息。）
三、兩造不爭執之事實：
    被上訴人無機車駕照，仍於93年8月2日11時許，騎乘車牌號
    碼SX8－936號輕機車，搭載上訴人，沿台南縣西港鄉慶安村
    236巷由東往西方向行駛，行經台南縣西港鄉慶安村236巷51
    號附近，因欲超越前車，即由左側道路超車，而與對向車道
    由訴外人陳永芳所駕駛，沿台南縣西港鄉慶安村236巷由西
    往東方向行駛，車牌號碼N2－5850號之自小客車發生撞擊，
    致使上訴人受有左側膝關節第三度開放性骨折脫臼、左側遠
    端股骨外髁開放性骨折、左側足踝外髁骨折、左側髕骨開放
    性骨折合併骨頭缺損之傷害。
四、得心證之理由：
（一）上訴人主張被上訴人無機車駕照，仍於93年8月2日11時許
      ，騎乘車牌號碼SX8－936號輕機車，搭載上訴人，沿台南
      縣西港鄉慶安村236巷由東往西方向行駛，行經台南縣西
      港鄉慶安村236巷51號附近，即由左側道路超車，而與對
      向車道由訴外人陳永芳所駕駛，沿台南縣西港鄉慶安村23
      6巷由西往東方向行駛，車牌號碼N2－5850號之自小客車
      發生撞擊，致使上訴人受有左側膝關節第三度開放性骨折
      脫臼、左側遠端股骨外髁開放性骨折、左側足踝外髁骨折
      、左側髕骨開放性骨折合併骨頭缺損之傷害之事實，為被
      上訴人所不爭執，並經本院依職權調取本院94年度交上易
      字第488號過失傷害案件卷宗核閱屬實，有被上訴人、上
      訴人、訴外人陳永芳之警訊筆錄、道路交通事故調查報告
      表、現場圖、現場照片、財團法人奇美醫院診斷證明書附
      於上開卷內可稽，自堪信為真正。
（二）按汽車行駛時，駕駛人應注意車前狀況，並隨時採取必要
      之安全措施；又汽車超車時，對面有來車交會，不得超車
      ；道路交通安全規則第94條第3項、第101條第2款分別定
      有明文。本件被上訴人未考取機車駕照，本不得騎乘機車
      在道路上行駛，竟仍於93年8月2日11時許，騎乘機車搭載
      被上訴人，於行經台南縣西港鄉慶安村236巷51號附近，
      未注意車前狀況，且於超車時，未注意前面有無來車交會
      ，又車禍發生當時之狀況，肇事地點天候晴、日間自然光
      線、路面為柏油路面、路面乾燥、路面狀態良好無缺陷，
      有上開道路交通事故調查報告表可稽，並無不能注意之情
      事，被上訴人竟仍貿然由左側道路超車，因而與對向車道
      由訴外人陳永芳所駕駛，沿台南縣西港鄉慶安村236巷由
      西往東方向行駛之自小客車發生撞擊，致使上訴人受有左
      側膝關節第三度開放性骨折脫臼、左側遠端股骨外髁開放
      性骨折、左側足踝外髁骨折、左側髕骨開放性骨折合併骨
      頭缺損之傷害之事實，被上訴人顯然未盡注意之義務，而
      有過失甚明，故被上訴人於本件車禍之過失責任可資認定
      。而上訴人於車禍當時，係由被上訴人所騎乘機車所搭載
      ，並無足以可歸責之事由存在，於本件車禍之發生，並無
      過失責任。又訴外人陳永芳於車禍當時，駕駛車牌號碼N2
      －5850號之自小客車，沿台南縣西港鄉慶安村236巷由西
      往東方向行駛，係行駛於自己之車道內，而遭被上訴人所
      騎乘機車於超車行駛左側車道時撞擊，訴外人陳永芳當時
      之駕駛行為，亦無足以可歸責之事由存在，於本件車禍之
      發生，亦無過失責任，可堪認定。本件車禍發生後，曾由
      台灣省台南區車輛行車事故鑑定委員會鑑定，其鑑定結果
      為丁○○無照駕駛輕型機車腳踏車，超車不當，偏左行駛
      ，為肇事原因。陳永芳無肇事因素。有台灣省台南區車輛
      行車事故鑑定委員會南鑑字第0945901493號鑑定意見書在
      卷可稽，其鑑定結果與上開論述相同，自屬可採。
（三）按因故意或過失，不法侵害他人之權利者，負損害賠償責
      任；違反保護他人之法律，致生損害於他人者，負賠償責
      任，但能證明其行為無過失者，不在此限；汽車、機車或
      其他非依軌道行駛之動力車輛，在使用中加損害於他人者
      ，駕駛人應賠償因此所生之損害。但於防止損害之發生，
      已盡相當之注意者，不在此限；民法第184條第1項前段、
      第2項、第191條之2亦有明文；又不法侵害他人身體或健
      康者，對於被害人因此喪失或減少勞動能力，或增加生活
      上之需要時，應負損害賠償責任；被害人雖非財產上之損
      害，亦得請求賠償相當之金額，民法第193條第1項、第19
      5條第1項分別定有明文。被上訴人對於本件車禍既有過失
      責任，已見前述，是上訴人起訴請求損害賠償，即屬於法
      有據；至於上訴人請求之各項損害賠償，玆分別論述如下
      ︰
（１）醫療費用部分：
      上訴人因上開車禍支出醫療費用，其中93年8月2日至93年
      8月18日住院醫療費用部分負擔為11,152元、自付額134元
      ，93年11月1日至93年11月2日住院醫療費用部分負擔為1,
      267元，另93年8月2日起至93年12月8日止門診支出費用共
      計4,090元，94年間門診支出費用共計1,336元，上訴人實
      際支出之醫療費用共計17,979元，有財團法人奇美醫院95
      年1月6日（九五）奇醫字第0087號函及所附收費收據4紙
      、就醫收據清冊1份在卷可據，自屬必要之醫療費用，故
      上訴人請求被上訴人應給付醫療費用16,000元，未逾上開
      金額，自屬有據，應予准許。
（２）精神慰藉金部分：
      上訴人因被上訴人之過失，造成本件車禍，致上訴人受有
      左側膝關節第三度開放性骨折脫臼、左側遠端股骨外髁開
      放性骨折、左側足踝外髁骨折、左側髕骨開放性骨折合併
      骨頭缺損之傷害，而上訴人經財團法人奇美醫院治療，於
      93年8月2日進行左膝關節骨折脫臼復位、骨外固定器固定
      、左側股骨外髁復位、鏍釘內固定、左側足踝外髁復位、
      鋼釘內固定手術，術後93年8月25日至94年9月16日間長期
      門診追蹤治療14次，94年9月16日最後門診追蹤，骨折均
      癒合，但仍有遺嚴重左膝關節外傷性關節炎合併僵直運動
      功能障礙，左膝運動範圍15至30度，左膝功能障礙應無法
      完全恢復，對於日常生活工作有影響，後遺症為左膝外傷
      性關節炎之情，亦據財團法人奇美醫院95年1月6日（九五
      ）奇醫字第0087號函及所附病情摘要陳述在卷，顯見上訴
      人因本件車禍所受之傷害，其外傷雖已癒合，但其左膝功
      能將長期受損，未來復原之可能性極低，以上訴人現年僅
      16歲（78年7月31日出生），未來生活、求學、工作均將
      長期受此影響，上訴人身心所受折磨，堪謂巨大，本院審
      酌上訴人現為國立北門農工夜間部學生，被上訴人現在台
      南科學園區工作日薪1,100元、兩造名下無財產等情（有
      稅務電子閘門所得稅調件明細表為憑），認上訴人所請求
      被上訴人應給付之精神慰藉金500,000元，自屬適當。
（３）則依上述為計算，本件上訴人所得請求被上訴人賠償之金
      額合計為516,000元。
（四）末按被保險汽車發生汽車交通事故，受益人得在本法規定
      之保險金額內，直接向保險人請求保險金；保險人依本法
      規定給付之保險金，視為加害人或被保險人損害賠償金額
      之一部分，加害人或被保險人受賠償請求時，得扣除之，
      94年2月5日修正前強制汽車責任保險法第28條及第30條分
      別著有明文。查本件上訴人因車禍受傷，已由上訴人依強
      制汽車責任保險法之規定向強制汽車責任保險之保險人領
      取保險金420,000元（其中30,000元為看護費用）之事實
      ，業據上訴人陳述在卷，且有存摺影本1份在卷可據，自
      係屬實，揆諸前開說明，被上訴人自得將上訴人所受領之
      上開保險金，視為應給付賠償額之一部分予以扣除，則扣
      除後之金額，為96,000元。
（五）綜上所述，扣除保險給付後，上訴人所得請求被上訴人給
      付之金額為96,000元，從而，上訴人請求被上訴人應給付
      上訴人96,000元，為有理由，應予准許；逾越前開範圍之
      請求，則屬無據，應予駁回。原審就前揭超過上開應准許
      部分為上訴人敗訴之判決，及駁回其假執行之聲請，經核
      並無不合。上訴人就此部分上訴意旨，指摘原判決扣除保
      險金420,000元不當，求予廢棄改判，為無理由，應予駁
      回。
五、據上論結，本件上訴為無理由，依民事訴訟法第449條第1項
    、第78條，判決如主文。
中    華    民    國    95    年    5     月    19    日
                  民事第四庭    審判長法  官  王惠一
                                      法  官  王浦傑
                                      法  官  蘇重信
上為正本係照原本作成。
不得上訴。
中    華    民    國    95    年    5     月    19    日
                                      書記官  黃文生
                                                  Ｊ


司法院資訊處製作；財團法人民間司法改革基金會備份。
